# Előszó {.unnumbered}

\epigraph{Ez a visszavezetés a lényege a [...] megoldásnak, nem a képlet.}{\textit{Péter Rózsa}}

```{r, eval = (knitr::is_html_output()), echo=FALSE, results='asis'}
cat("<div style='text-align: right;border-bottom: 1px solid black; width: 35%;margin-left:auto; margin-right:0'>Ez a visszavezetés a lényege a [...] megoldásnak, nem a képlet.</div><div style='text-align: right; width:35%;margin-left:auto;margin-right:0'><i>Péter Rózsa</i></div><br>")
```

Ez a jegyzet egy kísérlet. Kísérlet arra, hogy a valószínűségszámítás és a statisztika alapjait elmagyarázza, de a nélkül, hogy ehhez matematikai formalizmust használna. Nem lesznek benne tételek, levezetések, bizonyítások, sőt, még a szimbolikus jelölések bevezetését is igyekeztem a lehető legszükségesebbre korlátozni.

Mi motiválja ezt a kísérletet? A valószínűségszámítás és a statisztika szokásos egyetemi tárgyalása matematikailag formalizált. Hol mélyebb apparátust használ, hol világosabbat, de mindenesetre végig matematizált. Ami, félreértés ne essék, teljesen érthető, hiszen mind a valószínűségszámításnak, mind a statisztikának a korszerű felépítése csakugyan jól formalizált, és ez elengedhetetlenül szükséges is a bonyolultabb koncepciók bevezetésével és tárgyalásához.

A tapasztalatom azonban az, hogy rengeteg olyan hallgató van, orvostanhallgatók, szociológusok, biológusok, akik abba a furcsa helyzetbe kerülnek, hogy egyfelől a matematikai formalizmusra sem szükségük nincsen, sem kézbentartani nem tudják, de másfelől borzasztó fontos lenne, hogy az alapgondolatokat jól megértsék. Úgy érzem, hogy a matematizált tárgyalás az esetükben egy rossz kompromisszumot köt: azért, hogy a bonyolultabb dolgok is elmondhatóak legyenek (mert ahhoz tényleg kell a matematikai formalizmus, nem kérdés!), az egyszerűbbeket is úgy mondja el, hogy nem értik meg azok, akiknek a bonyolultabbakra nincs szükségük. De miért ne mondjuk inkább ez az egyszerűbbeket formalizáltság nélkül? Igen, így a bonyolultabbakat nem lehet elmondani, de ha egyszer ezekre úgysem lesz szükségük (illetve az érdeklődők úgyis el tudják sajátítani)...? Nem lenne jobb kompromisszum feláldozni a bonyolultabb dolgokat cserében azért, hogy az egyszerűek jobban érthetőek legyenek? Hiszek ugyanis abban, hogy a valószínűségszámítás és a statisztika alapjait -- amik sok szakmában az igazán fontosak! -- igenis el lehet mondani matematikai formalizmus nélkül is érthetően, világosan.

A cél elérése érdekében igyekszem sokkal nagyobb figyelmet szentelni annak, hogy az alapgondolatok jól követhetőek legyenek, több oldalról körüljárni őket, megmutatni az alkalmazásaikat, példát hozni, ahol lehet szimulációkat végezni, sőt, a jegyzet webes változatában interaktív vizualizációkat is mutatni.

Az olvasó a kísérlet eredményét a jegyzet végére megítélheti. Én mindenesetre -- különösen azért, mert ez egy kísérlet -- minden visszajelzést, véleményt, kritikát a lehető legnagyobb örömmel veszek; az elérhetőségeim megtalálhatóak a [https://www.medstat.hu/](https://www.medstat.hu/) honlapon

A jegyzet weboldala (oktatási segédanyagokkal, technikai információkkal) a [https://github.com/ferenci-tamas/valoszinusegszamitas-statisztika](https://github.com/ferenci-tamas/valoszinusegszamitas-statisztika) címen érhető el.

```{r, include=FALSE}
knitr::opts_chunk$set(dpi = 300,  dev = "ragg_png")
```

